【裁判字號】    99,交聲,9
【裁判日期】    990707
【裁判案由】    交管條例聲異
【裁判全文】
臺灣板橋地方法院刑事裁定               99年度交聲字第9號
原處分機關  交通部公路總局臺北區監理所
異  議  人  甲○○
即受處分人
上列異議人即受處分人因違反道路交通管理處罰條例案件，對於
交通部公路總局臺北區監理所於民國98年12月18日所為之裁決處
分（原處分案號：北監自裁字第裁40-ZAP019253號），聲明異議
，本院裁定如下：
    主  文
原處分撤銷。
甲○○不罰。
    理  由
一、原處分意旨略以：異議人即受處分人甲○○所有之車牌號碼
    JY-5941 號自用小客車，於98年9 月9 日晚上11時3 分許，
    行經國道1 號汐止收費站（第5 車道），有「汽車行駛於應
    繳費之公路不依規定繳費（未申裝戶行駛電子收費車道）（
    98年9 月9 日晚上11時3 分過違規地點，經通知補繳，繳費
    期限98年10月25日止未補繳）」之違規行為，經國道公路警
    察局員警逕行製單舉發，爰依道路交通管理處罰條例第27條
    第1 項規定，裁處異議人罰鍰新臺幣（下同）3,000 元。
二、聲明異議意旨略以：伊於上開時、地，確實有誤闖ETC 車道
    ，但是伊沒有收到遠通電收股份有限公司（下稱遠通公司）
    的補繳通知單，因為遠通公司把補繳通知單寄到伊的戶籍地
    即桃園縣桃園市○○○街32巷21號7 樓（宏國花園新城），
    伊實際居住在臺北縣板橋市○○街26號4 樓，而宏國花園新
    城的管理員並未將上開補繳通知單轉交給伊，且將上開補繳
    通知單退回郵政單位，伊之後去郵局查證才知上情，伊並非
    故意不依規定繳費，伊也已經補繳通行費，原處分機關未究
    明上情即逕予裁決，顯有不當，爰聲明異議並請求撤銷原處
    分等語。
三、按處理違反道路交通管理事件，有關文書送達之規定，依行
    政程序法之規定，違反道路交通管理事件統一裁罰基準及處
    理細則第5 條定有明文。而送達應由行政機關自行或交由郵
    政機關送達，由郵政機關送達者，以一般郵遞方式為之，但
    文書內容對人民權利義務有重大影響者，應為掛號；送達應
    於應受送達人之住居所、事務所或營業所為之，且送達不能
    依前開規定為之者，得將文書寄存送達地之地方自治或警察
    機關，並作送達通知書2 份，1 份黏貼於應受送達人住居所
    、事務所、營業所或其就業處所門首，另1 份交由鄰居轉交
    或置於該送達處所信箱或其他適當位置，以為送達，行政程
    序法第68條第1 項、第3 項、第72條第1 項前段、第74條第
    1 項分別定有明文，是行政機關或受委託行使公權力之人，
    就文書內容對人民權利義務有重大影響者，自應依職權查明
    受處分人之住居所、事務所或營業所地址為何後始得送達，
    俾使受處分人可因此獲有知悉處分內容之機會，進而方能為
    相對應之主張或救濟，以維護受處分人程序上之基本權益，
    且為寄存送達之前提，亦當以已不能合法送達於應受處分人
    住居所、事務所或營業所之情形為限。次按汽車行駛於應繳
    費之公路、橋樑、隧道或輪渡，不依規定繳費者，處汽車所
    有人或駕駛人新臺幣3,000 元以上6,000 元以下罰鍰，並追
    繳欠費，前揭道路交通管理處罰條例第27條第1 項已有明文
    。上開規定，並未區分汽車駕駛人係行經人工收費或以電子
    收費設備收費之情形，而分別加以規範，然考人工收費者，
    駕駛人行經收費站時若不依規定繳費，均屬故意不予繳費而
    強行通過，難以諉為疏忽所致，反之，若係行經電子收費設
    備而未經扣款者，駕駛人於行駛前雖有注意票證餘額是否足
    敷繳費之義務，惟其駕駛過程中難以時刻觀察該票證餘額，
    且通過收費站後，縱使發覺餘額不足，亦難期待其立即停車
    並返回收費站處補足餘額。準此，於汽車採用電子收費設備
    並行駛於採用電子收費設備之車道時，尚不得僅以行經收費
    站時未經扣款，逕認係駕駛人故意不予繳費而強行通過。從
    而，駕駛人單純駕車行駛於高速公路，行經以電子收費設備
    收取通行費之車道時，縱使未依規定繳費扣款，解釋上似不
    應遽為裁罰，否則一旦駕駛人駕車行經收費站而未經正常扣
    款，未經給予補繳通行費之機會即遽加裁罰，非但失之過酷
    ，更有損政府委由遠通公司辦理高速公路電子收費取代以往
    人工收費之美意。佐以上開條例第27條第1 項汽車行駛於應
    繳費之公路應繳納之通行費及第56條第2 項在道路收費停車
    處所停車應繳納之停車費，均屬公法上金錢給付義務之特質
    ，於該條例第27條第1 項在非人工收費之電子設備收費情形
    ，雖未比照同條例第56條第2 項明定以「通知駕駛人補繳…
    逾期再不繳納」為處罰之要件，仍應作相同之解釋，即認在
    行駛於應繳費並使用電子收費設備之上開處所此特殊情形下
    ，該條例第27條第1 項之「不依規定繳費」，應解釋為「經
    通知補繳後逾期仍未繳納」之行為。復觀前揭交通部臺灣區
    ○道高速公路局電子收費申裝及欠費追繳作業注意事項第13
    點、第17點及公路通行費徵收管理辦法第15條規定，必先經
    過徵收機關以「補繳通行費及作業處理費通知單」向汽車所
    有人催繳，予所有人依所列金額及繳費期限完成補繳之機會
    ，若車輛所有人逾補繳期限仍未繳納時，始得依法舉發並加
    以裁罰。駕駛人在經通知補繳期限前，是否有「汽車行駛於
    應繳費之公路不依規定繳費」之違規事實，仍屬不確定狀態
    ，警察機關尚無舉發權，應於補繳期限屆滿後仍未補繳費用
    ，其違規行為方屬成立（臺灣高等法院97年度交抗字第800
    號、第866 號、第926 號等裁定及臺灣高等法院暨所屬法院
    97年法律座談會刑事臨時類提案第1 號之研討意旨參照）。
四、經查：
  (一)本件異議人甲○○所有之上開自用小客車，於上開時、地，
    因未依規定繳納通行費，經通知補繳，繳費期限98年10月25
    日止未補繳，經內政部警政署國道公路警察局第一警察隊汐
    止分隊員警許明哲以「汽車行駛於應繳費之公路不依規定繳
    費」逕行舉發，嗣經原處分機關即交通部公路總局臺北區○
    ○○○○道路交通管理處罰條例第27條第1 項規定，於98年
    12月18日裁處異議人罰鍰3,000 元之事實，有上開裁決書、
    內政部警政署國道公路警察局公警局交字第ZAP019253 號舉
    發違反道路交通管理事件通知單在卷可稽（見本院卷第7 、
    16 頁 ）。
  (二)然查，本件高速公路通行費催繳通知單，遠通公司於98年10
    月5 日寄發催繳通知單至異議人戶籍地址「桃園縣桃園市○
    ○○街32巷21號7 樓（下稱戶籍地址）」，因未獲會晤應受
    送達人之本人，乃由該戶籍地址之社區警衛室人員乙○○於
    98年10月6 日代為收受催繳通知單一情，固有高速公路局委
    託遠通電收公司辦理電子收費業務送達證書影本、交通部臺
    灣區○道○○○路局汐止收費站98年12月14日高汐稽字第09
    80001997號函各1 份附卷可稽（見本院卷第8 、11頁）。惟
    關於該戶籍地址之社區收發信件之流程，業經證人即代為收
    受催繳通知單之警衛乙○○於本院審理時到庭具結證稱：伊
    從98年8 月1 日開始擔任宏國花園新城警衛，管理室收到掛
    號包裹會先由管理室簽收，再發掛號單並用對講機通知住戶
    來管理室領取，當時江南十街32巷21號7 樓的住戶有來管理
    室跟我們說該處沒有異議人甲○○這個人，所以隔天我們就
    把信件退回郵局，伊不認識異議人，也沒有看過異議人在上
    開社區出現，是發生這件交通違規事件，我們把異議人的信
    件退回郵局後，異議人才來管理室留資料，叫我們以後有信
    件要通知他等語（見本院卷第38頁反面），並有宏國花園新
    城掛號郵件登記表2 紙在卷可憑（見本院卷第14、15頁）。
    是以，上開催繳通知單確已於98年10月7 日，由該戶籍地址
    之社區警衛室人員以該住戶「已遷移」為由，退回郵務機關
    等情，堪認屬實。此外，並無其他事證足證遠通公司曾另行
    將上開催繳通知單送達異議人，自難認本件催繳通知單已生
    合法送達之效力，則遠通公司對於本件催繳通知單之送達程
    序顯確有瑕疵，自無法使異議人得以知悉該催繳通知內容，
    而難以期待其於補繳期限前自動依通知補繳通行費及作業處
    理費，顯有未當。從而，遠通公司就本件催繳通知單之送達
    程序既存有上開重大瑕疵，致使異議人喪失於補繳期限內自
    動繳納相關欠費而得免遭舉發處罰之利益，對其程序保障自
    有未週，則原處分機關據以為之上開裁決處分，即亦難認為
    合法妥適。
五、綜上所述，原處分機關逕以異議人未依遠通公司催繳通知單
    所定補繳期限前繳納相關欠費，即對其為上開裁決處分，未
    能審酌該催繳通知單未合法送達予異議人之情事，尚有未恰
    ，從而，本件異議為有理由，原處分應予撤銷，改諭知異議
    人不罰，以期適法。
據上論斷，應依道路交通案件處理辦法第20條前段，裁定如主文
。
中    華    民    國    99    年    7     月    7     日
                  交通法庭  法  官  錢衍蓁
上列正本證明與原本無異。
如不服本裁定，應於裁定送達後五日內敘明抗告理由，向本院提
出抗告狀。
                            書記官  劉靜慧
中    華    民    國    99    年    7     月    8     日

司法院資訊處製作；財團法人民間司法改革基金會備份。
